【裁判字號】    99,訴,1667
【裁判日期】    991231
【裁判案由】    公司法等
【裁判全文】
臺灣板橋地方法院刑事判決              99年度訴字第1667號
公  訴  人  臺灣板橋地方法院檢察署檢察官
被      告  蘇玟蘭
            王國泰
上列被告因違反公司法等案件，經檢察官認與本院99年度訴字第
238 號案件為相牽連之犯罪，追加起訴（99年度偵續字第102 號
、99年度偵字第13777 號），因被告於本院準備程序中就被訴事
實為有罪之陳述，本院告知被告簡式審判程序之旨，並聽取當事
人之意見後，合議庭裁定改由受命法官獨任依簡式審判程序進行
，判決如下：
    主  文
蘇玟蘭共同犯公司法第九條第一項前段之未繳納股款罪，處有期
徒刑參月，如易科罰金，以銀元參佰元即新臺幣玖佰元折算壹日
，減為有期徒刑壹月又拾伍日，如易科罰金，以銀元參佰元即新
臺幣玖佰元折算壹日。
王國泰共同犯公司法第九條第一項前段之未繳納股款罪，處有期
徒刑肆月，如易科罰金，以銀元參佰元即新臺幣玖佰元折算壹日
，減為有期徒刑貳月，如易科罰金，以銀元參佰元即新臺幣玖佰
元折算壹日。
    事  實
一、蘇玟蘭於民國95年3 月間，因欲在新北市○○區○○路29號
    5 樓籌設資本額新臺幣（下同）100 萬元之成霖國際貿易有
    限公司（下稱成霖公司），明知公司申請設立登記時，對股
    東應收之股款應實際繳納，不得僅以申請文件表明收足，而
    其本人並未實際繳足出資股款，蘇玟蘭為使成霖公司完成設
    立登記，竟與王國泰共同基於違反公司法、商業會計法、行
    使業務登載不實文書及使公務員登載不實之犯意，以3 天利
    息3,000 元之代價，向具有犯意聯絡領有會計師執照之王國
    泰借得100 萬元，蘇玟蘭於95年3 月16日先至板信銀行後埔
    分行以「成霖國際貿易有限公司籌備處蘇玟蘭」名義開立帳
    號00000000000000號帳戶後，由王國泰於同日使用其不知情
    之妻子洪瓊茹所有之板信銀行後埔分行帳號00000000000000
    號帳戶匯款100 萬元至上開成霖公司籌備處帳戶，取得該銀
    行存款證明後，復委由真實姓名年籍均不詳之成年人製作股
    東繳納股款明細表及資產負債表，並於其上記載蘇玟蘭業已
    出資及繳納股款100 萬元，並連同上開成霖公司籌備處帳戶
    存摺影本，委由王國泰依據上開文件及銀行存摺，製作成霖
    公司資本額查核報告書後，連同前述內容不實之業務上文書
    ，於95年3 月22日持向經濟部中部辦公室申辦公司設立登記
    而據以行使，使不知情之業務承辦公務人員經形式審查後，
    誤信成霖公司股東股款已收足，而登載於其職務上所掌之公
    文書，核准成霖公司之設立登記，足以生損害於辦理公司登
    記事項之正確性。蘇玟蘭於王國泰完成上開查核報告書後，
    隨於95年3 月20日將上開供籌備成霖公司登記驗資用之款項
    100 萬元，轉匯回洪瓊茹上開板信銀行帳戶而返還。
二、案經法務部調查局臺北縣調查站移送臺灣板橋地方法院檢察
    署檢察官偵查後追加起訴。
    理  由
一、按本件被告蘇玟蘭、王國泰所犯係死刑、無期徒刑、最輕本
    刑為3 年以上有期徒刑以外之罪，其於準備程序就前揭被訴
    事實為有罪之陳述，經受命法官告知簡式審判程序之旨，並
    聽取其與公訴人之意見後，本院認無不得或不宜改依簡式審
    判程序進行之處，爰依刑事訴訟法第273 條之1 第1 項、第
    284 條之1 ，裁定本件由受命法官獨任進行簡式審判程序，
    合先敘明。
二、上揭事實，業據被告蘇玟蘭、王國泰於本院審理中坦承不諱
    ，並有成霖國際貿易有限公司設立登記表、會計師查核報告
    書、股東繳納現金股款明細表及委託書、成霖公司帳戶及蘇
    玟蘭帳戶之帳戶明細、成霖公司於板信銀行後埔分行申請之
    存款餘額證明書、板信銀行存摺類取款憑證各1 份在卷可資
    佐證，足認被告蘇玟蘭、王國泰之自白核與事實相符，自可
    採為認定事實之依據，本件事證明確，被告2 人犯行均堪以
    認定。
三、查被告2 人行為後，94年2 月2 日修正公布之刑法部分修正
    條文，業於95年7 月1 日施行。按行為後法律有變更者，適
    用行為時之法律，但行為後之法律有利於行為人者，適用最
    有利於行為人之法律，修正後刑法第2 條第1 項定有明文。
    此條規定係規範行為後法律變更所生新舊法律比較適用之準
    據法，本身尚無新舊法比較之問題，於新法施行後，應一律
    適用新法第2 條第1 項之規定，為「從舊從輕」之比較。而
    本次法律變更，比較時應就罪刑有關之共犯、未遂犯、想像
    競合犯、牽連犯、連續犯、結合犯，以及累犯加重、自首減
    輕暨其他法定加減原因（如身分加減）與加減例等一切情形
    ，綜其全部罪刑之結果而為比較（最高法院95年5 月23日95
    年度第8 次刑庭會議決議參照）。經查：
  (一)關於罰金刑，刑法分則編各罪所定罰金刑之貨幣單位原為銀
    元，修正前刑法第33條第5 款規定：「罰金：1 元（銀元）
    以上。」，而依罰金罰鍰提高標準條例規定，就72年6 月26
    日前修正之刑法部分條文罰金數額提高2 至10倍，其後修正
    者則不提高倍數，並依現行法規所定貨幣單位折算新臺幣條
    例規定，以銀元1 元折算新臺幣3 元。修正後刑法第33條第
    5 款規定：「罰金：新臺幣1,000 元以上，以百元計算之。
    」，刑法第33條第5 款所定罰金貨幣單位經修正為新臺幣後
    ，刑法分則各罪所定罰金刑之貨幣單位亦應配合修正為新臺
    幣，為使刑法分則編各罪所定罰金之最高數額與刑法修正前
    趨於一致，乃增訂刑法施行法第1 條之1 ：「中華民國94年
    1 月7 日刑法修正施行後，刑法分則編所定罰金之貨幣單位
    為新臺幣。94年1 月7 日刑法修正時，刑法分則編未修正之
    條文定有罰金者，自94年1 月7 日刑法修正施行後，就其所
    定數額提高為30倍。但72年6 月26日至94年1 月7 日新增或
    修正之條文，就其所定數額提高為3 倍。」。從而，刑法分
    則編各罪所定罰金刑之最高數額，於上開規定修正後並無不
    同，惟修正後刑法第33條第5 款所定罰金刑最低數額，較之
    修正前提高，自以修正前刑法第33條第5 款之規定較有利於
    被告。
  (二)刑法第55條關於牽連犯之規定業經刪除，則被告所犯各罪，
    應予分論併罰。新舊法比較之結果，適用被告行為時之法律
    即修正前刑法第55條牽連犯之規定，較有利於被告。
  (三)修正後刑法第41條第1 項前段關於得易科罰金之折算標準，
    由「得以1 元以上3 元以下折算1 日」（按：此規定配合修
    正前罰金罰鍰提高標準條例第2 條【現已刪除】規定，就其
    原定數額提高為100 倍折算1 日，則最高應以銀元300 元折
    算1 日，經折算為新臺幣後，應以新臺幣900 元折算為1 日
    ），提高為「以新臺幣1,000 元、2,000 元或3,000 元折算
    1 日」，並刪除「因身體、教育、職業、家庭之關係或其他
    正當事由，執行顯有困難」之條件。是以修正前關於易科罰
    金之折算標準金額較低，自係較為有利於被告。
  (四)刑法第28條，將舊法之規定「實施」修正為「實行」，原「
    實施」之概念，包含陰謀、預備、著手及實行等階段之行為
    ，修正後僅共同實行犯罪行為始成立共同正犯。是新法共同
    正犯之範圍已有限縮，排除陰謀犯、預備犯之共同正犯。新
    舊法之共同正犯範圍既因此而有變動，自屬犯罪後法律有變
    更，然就本案而言，被告無論依新舊法，均成立共犯，適用
    新法並未對被告較為有利。
  (五)修正前刑法第31條第1 項規定「因身分或其他特定關係成立
    之罪，其共同實施或教唆、幫助者，雖無特定關係，仍以共
    犯論」，修正後刑法第31條第1 項規定「因身分或其他特定
    關係成立之罪，其共同實行、教唆或幫助者，雖無特定關係
    ，仍以正犯或共犯論。但得減輕其刑」，經比較前後規定之
    刑度，以修正後之規定對被告較為有利。
  (六)綜合刑法修正前、後規定整體比較之結果，應以修正前之刑
    法規定較有利於被告，揆諸前揭說明，本件自應依刑法第2
    條第1 項前段之規定，一體適用被告行為時即修正前刑法之
    規定。
四、又商業會計法第71條業於95年5 月24日修正施行，該條法定
    刑原規定「處5 年以下有期徒刑、拘役或科或併科新臺幣15
    萬元以下罰金。」，修正後則將上開條文之刑度規定提高為
    「5 年以下有期徒刑、拘役或科或併科新臺幣60萬元以下罰
    金。」，茲比較新舊法結果，自應適用被告行為時之法律即
    95年5 月24日修正施行前之商業會計法第71條規定處斷。
五、按資產負債表乃商業會計法第28條第1 項第1 款所列之財務
    報表。次按公司法第7 條於90年11月12日修正前規定：「公
    司之設立、變更或解散之登記或其他處理事項，由中央主管
    機關或委託地方主管機關審核之。」，修正後規定：「公司
    申請設立、變更登記之資本額，應先經會計師查核簽證；其
    辦法，由中央主管機關定之。」，並於91年3 月6 日訂定公
    司申請登記資本額查核辦法，該辦法第2 條規定：「公司申
    請設立登記或合併、分割、增減實收資本額等變更登記，除
    依證券交易法第28條之2 規定辦理庫藏股減資外，應檢送設
    立、合併、分割、增減實收資本額基準日經會計師查核簽證
    之資產負債表…。」，同辦法第8 條第2 項、第9 條第2 項
    復分別規定：「會計師對應行查核事項，應備具工作底稿，
    主管機關得隨時調閱之。」、「會計師查核公司之資本額，
    如發現有虛偽情事者，應拒絕簽證。」；另修正前公司法第
    412 條第2 項關於「主管機關對於前項之申請，應派員檢查
    ，並得通知公司限期申復」及修正前公司法第419 條第2 項
    關於「前項第4 款、第5 款所列事項，如有冒濫或虛偽者，
    主管機關應通知公司限期申復，經派員檢查後得裁減或責令
    補足」等規定，均於90年11月12日修正時，予以刪除，並將
    第9 條第4 項修正為：「公司之設立或其他登記事項有偽造
    、變造文書，經裁判確定後，由檢察機關通知中央主管機關
    撤銷或廢止其登記。」，依修正後規定觀之，除縮小第7 條
    之範圍外，並將公司申請設立、變更登記之資本額事項，改
    由會計師負責查核簽證，及將應派員檢查等相關規定刪除；
    至於修正後公司法第388 條雖仍規定：「主管機關對於公司
    登記之申請，認為有違反本法或不合法定程式者，應令其改
    正，非俟改正合法後，不予登記。」，然僅形式上審查其是
    否「違反本法」或「不合法定程式」而已，倘其申請形式上
    合法，即應准予登記，不再為實質之審查。且公司之設立或
    其他登記事項如涉及偽造、變造文書時，須經裁判確定後，
    始撤銷或廢止其登記。則行為人於公司法修正後辦理公司登
    記事項，如有明知為不實之事項，而使公務員登載於職務上
    所掌之公文書，足以生損害於公眾或他人者，即有刑法第21
    4 條之適用（最高法院96年度第5 次刑事庭會議意旨參照）
    。是核被告蘇玟蘭、王國泰所為，均係犯公司法第9 條第1
    項之股東未實際繳納公司應收股款而以申請文件表明收足罪
    、修正前商業會計法第71條第5 款之商業負責人利用不正當
    方法致使財務報表發生不實結果罪、刑法第216 條、第215
    條之行使業務上登載不實事項文書罪、第214 條使公務員登
    載不實罪。被告蘇玟蘭與王國泰間，就行使業務上登載不實
    事項文書、使公務員登載不實等犯行，具有犯意聯絡及行為
    分擔，為共同正犯；就公司負責人，公司應收之股款，股東
    並未實際繳納，而以申請文件表明收足、商業負責人利用不
    正當方法致使財務報表發生不實結果等犯行，被告王國泰係
    無身分之人而與有該身分之被告蘇玟蘭共同實施犯罪，為身
    分犯，依修正前刑法第31條第1 項之規定，亦應論以共同正
    犯。被告2 人所犯公司法第9 條第1 項、刑法第216 條、第
    215 條之行使業務上登載不實事項文書、第214 條使公務員
    登載不實等3 罪，僅有自然行為概念之一行為，且係基於一
    個意思決定為之，自應評價為一個犯罪行為，而3 罪之犯罪
    構成要件並不相同，屬一行為觸犯數罪名之想像競合犯，應
    依刑法第55條之規定，從較重之公司法第9 條第1 項處斷。
    又被告2 人觸犯公司法第9 條第1 項及修正前商業會計法第
    71條第5 款2 罪間，有手段、目的牽連關係，應依修正前刑
    法第55條牽連犯規定，從一重論以公司法第9 條第1 項罪名
    。公訴意旨雖漏未敘及被告2 人所為尚有行使業務上登載不
    實事項文書及上開商業負責人以不正當方法使財務報表發生
    不實結果等情，惟該等部分因與經本院論罪科刑部分，具有
    上開裁判上一罪之關係，依審判不可分原則而為起訴效力所
    及，且經本院當庭告知被告2 人此部分之犯罪事實及所犯法
    條，足資保障渠等之防禦權，本院自得併予審究，附此敘明
    。爰審酌被告2 人明知股東並未實際繳納股款，竟以申請文
    件表明收足，向主管機關申請設立登記，對於與各該公司交
    易之第三人及主管機關對公司管理之危害非輕，兼衡被告2
    人之素行、智識程度，犯罪之動機、目的、手段，暨犯罪後
    坦承犯行之態度等一切情狀，各量處如主文所示之刑，並均
    諭知易科罰金之折算標準，資為懲儆。又中華民國九十六年
    罪犯減刑條例業經立法院制定，並業經總統於96年7 月4日
    公布，自96年7 月16日起生效，本件被告2 人犯罪時間均在
    96年4 月24日以前，合於上開減刑條例第2 條第1 項第3款
    之規定，且非同條例第3 條所定不得減刑之罪，爰依該條例
    第2 條第1 項第3 款規定，各予以減其宣告刑二分之一如主
    文所示，並均諭知易科罰金之折算標準。
據上論斷，應依刑事訴訟法273 條之1 第1 項、第299 條第1 項
前段，公司法第9 條第1 項，95年5 月24日修正前商業會計法第
71條第5 款，刑法第11條前段、第2 條第1 項前段、第216 條、
第210 條、第214 條、第55條，94年1 月7 日修正前刑法（下同
）第55條後段、第28條、第31條第1 項、第41條第1 項前段，刑
法施行法第1 條之1 ，廢止前罰金罰鍰提高標準條例第2 條，現
行法規所定貨幣單位折算新臺幣條例第2 條，中華民國96年罪犯
減刑條例第2條第1 項第3 款、第7 條，判決如主文。
本案經檢察官張慶林到庭執行職務。
中    華    民    國    99    年    12    月    31    日
                  刑事第十一庭  法  官  錢衍蓁
上列正本證明與原本無異。
如不服本判決，應於判決送達後10日內敘明上訴理由，向本院提
出上訴狀 (應附繕本) ，上訴於臺灣高等法院。其未敘述上訴理
由者，應於上訴期間屆滿後20日內向本院補提理由書「切勿逕送
上級法院」。
                                書記官  劉靜慧
中    華    民    國   100    年    1     月    5     日
附錄本案論罪科刑法條全文：
公司法第9 條第1 項：
公司應收之股款，股東並未實際繳納，而以申請文件表明收足，
或股東雖已繳納而於登記後將股款發還股東，或任由股東收回者
，公司負責人各處5 年以下有期徒刑、拘役或科或併科新臺幣50
萬元以上250 萬元以下罰金。
95年5 月24日修正前之商業會計法第71條：
商業負責人、主辦及經辦會計人員或依法受託代他人處理會計事
務之人員有下列情事之一者，處5 年以下有期徒刑、拘役或科或
併科新臺幣15萬元以下罰金：
一、以明知為不實之事項，而填製會計憑證或記入帳冊。
二、故意使應保存之會計憑證、會計帳簿報表滅失毀損。
三、偽造或變造會計憑證、會計帳簿報表內容或毀損其頁數。
四、故意遺漏會計事項不為記錄，致使財務報表發生不實之結果
    。
五、其他利用不正當方法，致使會計事項或財務報表發生不實之
    結果。
中華民國刑法第214 條：
明知為不實之事項，而使公務員登載於職務上所掌之公文書，足
以生損害於公眾或他人者，處3 年以下有期徒刑、拘役或5 百元
以下罰金。
中華民國刑法第215條
從事業務之人，明知為不實之事項，而登載於其業務上作成之文
書，足以生損害於公眾或他人者，處3 年以下有期徒刑、拘役或
5百元以下罰金。
中華民國刑法第216條
行使第210 條至第215 條之文書者，依偽造、變造文書或登載不
實事項或使登載不實事項之規定處斷。

司法院資訊處製作；財團法人民間司法改革基金會備份。
